【裁判字號】    99,聲判,22
【裁判日期】    990622
【裁判案由】    聲請交付審判
【裁判全文】
臺灣臺北地方法院刑事裁定              99年度聲判字第22號
聲  請  人  丙○○
代  理  人  邵良正律師
被      告  甲○○
            乙○○
上列聲請人因被告違反貪污治罪條例案件，不服臺灣高等法院檢
察署檢察長中華民國98年12月29日98年度上聲議字第7863號駁回
聲請再議之處分（原不起訴處分案號：臺灣臺北地方法院檢察署
98年度偵字第25584號），聲請交付審判，本院裁定如下：
    主  文
聲請駁回。
    理  由
一、按聲請人不服上級法院檢察署檢察長或檢察總長認再議為無
    理由而駁回之處分者，得於接受處分書後10日內委任律師提
    出理由狀，向該管第一審法院聲請交付審判；法院認為交付
    審判之聲請不合法或無理由者，應駁回之，刑事訴訟法第
    258 條之1 第1 項、第258 條之3 第2 項前段，分別定有明
    文。
二、本件聲請人丙○○以被告甲○○、乙○○涉犯貪污治罪條例
    罪提出告訴，經臺灣臺北地方法院檢察署（下稱臺北地檢）
    檢察官偵查終結，以罪嫌不足為不起訴處分（98年度偵字第
    25584號，下稱不起訴處分書），聲請人不服，聲請再議亦
    經臺灣高等法院檢察署（下稱臺高檢）檢察長認再議無理由
    ，於民國98年12月29日以98年度上聲議字第7863號駁回再議
    （下稱原處分書，惟臺灣高等法院檢察署就聲請人所指被告
    乙○○偽造有價證券部分則發回續查，故此部分並非本件聲
    請交付審判的範圍），經聲請人於99年1月18日收受原處分
    書，並於同年月27日委任律師向本院聲請交付審判，是本件
    聲請合於前揭所定程式要件，合先敘明。
三、聲請交付審判意旨略以：
    (一)訴外人施篤善（即聲請人之胞兄，業於98年2月6日過世）
      係帝合實業股份有限公司（下稱帝合公司，登記負責人係
      施善篤之配偶施吳潔如）之實際負責人，78年11月27日施
      吳潔如以帝合公司名義向臺灣省合作金庫五洲支庫（當時
      為政府股份佔50％以上之公營事業機關，已更名為合作金
      庫商業銀行，下稱合作金庫）貸款，由聲請人擔任連帶保
      證人，聲請人簽訂授信契約書予合作金庫，並以所有座落
      臺北市○○區○○段1小段第494號地號建地及其上建物設
      定最高限額新臺幣（下同）25,000,000元抵押權作為擔保
      ，其後聲請人即未曾再自任發票人簽發本票向合作金庫借
      款，復未再擔任帝合公司連帶保證人簽發借據予合作金庫
      。詎於79年12月14日當時任職於合作金庫具有公務員身分
      之被告乙○○、甲○○見聲請人上開最高限額抵押權尚有
      餘額未用盡，竟共同基於偽造有價證券及偽造借據之犯意
      聯絡，於79年12月14日共同冒用聲請人之名義為連帶保證
      人偽造面額15,600,000元之借據，並冒用聲請人之名義為
      共同發票人簽發面額2,000,000元之本票，嗣以之向臺灣
      士林地方法院（下稱士林地院）聲請發支付命令，並以之
      為執行名義向士林地院聲請強制執行拍賣聲請人之上開房
      、地，致聲請人受有損害。因認被告乙○○、甲○○涉犯
      貪污治罪條例第5條第1項第2款公務員利用職務上機會詐
      欺取財、刑法第201條第1項偽造有價證券、第210條偽造
      私文書等罪嫌。惟經聲請人提出告訴，卻經為上開不起訴
      處分及再議駁回。
    (二)然查，上開不起訴處分書及原處分書竟忽略下述證據而有
      違誤：
      1.上開偽造之借據及本票上所蓋印之主債務人帝合公司大
        小張，與帝合公司於主管機關臺北市政府登記之公司大
        小章，及與所簽授信約定書上留存之授信大小章印鑑，
        依肉眼判斷明顯不同。而上開偽造借據及本票上所蓋帝
        合公司大小章及帝合公司於合作金庫所留授信大小章印
        鑑，均由被告乙○○為核驗承辦人，其亦於偵查中自承
        系爭借據及本票上之主債務人及連帶保證人姓名均由其
        所書寫，從而該借據及本票上之主債務人帝合公司簽名
        及蓋大小章均出於偽造，依法主債務並不存在，連帶保
        證債務更不可能存在，則被告乙○○當然係偽造聲請人
        之簽名及蓋章無訛。
      2.不起訴處分書就被告乙○○所涉詐欺、偽造文書之追訴
        權時效期間，係依95年7月1日修正施行前刑法第80條第
        1項之10年時效規定，另卻依修正後刑法對公務員定義
        有所限定而認被告乙○○不具公務員身分，其對同一事
        實割裂適用新舊法，各選擇最有利於被告之一部分規定
        ，顯有未合。
      3.另不起訴處分書以偽造之借據、本票上並無被告甲○○
        之印文或簽名而認與其無涉，但當時應有「核定人員」
        之印文，不得以該「核定人員」印文不清晰即否定共犯
        之存在，此部分逕認被告甲○○非該「核定人員」，調
        查有所瑕疵。
    (三)綜上，原處分書及不起訴處分書，有上述未洽之處，爰聲
      請交付審判。
四、經查：
    (一)帝合公司（址設臺北市○○路○段106號7樓，登記負責人
      施吳潔如）於78年11月27日與合作金庫簽訂授信約定書，
      並由施吳潔如、施善篤、丙○○亦同時簽訂授信約定書並
      由被告乙○○對保無誤，並於78年11月30日、78年12月1
      日均由帝合公司擔任主債務人，施吳潔如、施善篤、丙○○擔任保證人，分別貸款2,000,000元，15,600,000元，
      期間均為1年，並均由被告乙○○調查及初簽，其後被告
      乙○○於80年10月8日離職，嗣合作金庫於84年5月11日具
      狀以帝合公司、施善篤及聲請人為債務人，向臺灣臺北地
      方法院士林分院（即士林地院）聲請支付命令，並提出日
      期為79年12月14日，借款期間自79年12月14日起至80年12
      月14日止，借款金額15,600,000元，借款人為帝合公司，
      連帶保證人為施吳潔如、施善篤、丙○○（蓋印丙○○印
      文2枚，並由被告乙○○在連帶保證人欄位書寫丙○○之
      姓名），且由被告乙○○驗印之借據1紙，以及日期為79
      年12月14日，金額為2,000,000元，受款人為合作金庫，
      發票人為帝合公司、施吳潔如、施善篤（本票上誤載為丙○○）、丙○○（蓋印丙○○印文2枚，並由被告乙○○
      在發票人欄位書寫丙○○之姓名），且由被告乙○○為約
      定書印鑑核對之本票1紙等為據，臺灣臺北地方法院士林
      分院於84年5月16日以84年度促字第4188號為支付命令，
      就聲請人部分並於84年6月21日確定之事實，此據被告乙○○、聲請人於98年9月24日檢察官訊問時供述（98年度
      他字第6663 號卷第55頁、第57頁，下稱他字卷）明確，
      並有合作金庫99年1月25日合金洲字第0990000255號函所
      附78年11月27 日授信約定書4紙、78年11月30日、78年12
      月1日授信申請書、臺灣省合作金庫授信申請暨批覆書各2
      份（99年度偵續字第62號卷）、98年8月20日合金總債字
      第0980024116號函（他字卷第39頁）、臺灣臺北地方法院
      士林分院84年度促字第4188 號支付命令、臺灣士林地方
      法院支付命令確定證明書各1紙（他字卷第82至83頁）、
      臺灣臺北地方法院士林分院84年度促字第4188號卷面、支
      付命令申請狀暨附表各1份（98年度發查字第2696號卷第
      42頁背面至45頁，下稱發查卷）、79年12月14日借據、79
      年12月14日本票各1紙（發查卷第45頁背面、第46頁背面
      ）在卷可稽，堪以認定。
    (二)被告甲○○所涉偽造有價證券之犯罪嫌疑不足：
      被告甲○○於98年9月24日檢察官訊問時供稱：「我是80
      年7月底左右才到合庫五洲分行就任，所以這裡面都沒有
      我的章。」；被告乙○○亦於同日檢察官訊問時供稱：「
      （問：【提示附表一、附表二】這個借據及本票都是你處
      理的？）對，但核定人員不是甲○○，是王清河襄理。」
      等語（他字卷第54頁）。此觀79年12月14日臺灣省合作金
      庫授信申請暨批覆書2份（99年度偵續字第62號卷）上核
      定之經理、主任、業務主管及業務主管助理均未蓋印被告
      甲○○之印文，且上開79年12月14日之借據及本票上核章
      及核定人員亦均無被告甲○○之印文乙情甚明。聲請人委
      任之律師亦於98年9月24日檢察官訊問時表示：「我們誤
      認甲○○有參與，因為印章不清楚，所以甲○○跟本案無
      關。」（他字卷第56頁）等語。是難認被告甲○○有何參
      與上開79年12月14日貸款15,600,000元、2,000,000元或
      借據及本票做成之情，而與本案無涉，遑論有何聲請人所
      指偽造有價證券等罪嫌。至於聲請人前揭所指當時應有核
      定人員乙節，即令屬實，然本件既無積極證據足以證明被
      告甲○○有參與，自難僅憑臆測即為不利於被告之認定。
    (三)聲請人所指被告乙○○、被告甲○○所涉公務員利用職務
      上機會詐欺取財、偽造私文書部分均已罹於時效：
      1.(1)就貪污治罪條例之適用對象，查修正前貪污治罪條例
          第2條規定：「依據法令從事公務之人員，犯本條例
          之罪者，依本條例處斷；其受公務機關委託承辦公務
          之人，犯本條例之罪者，亦同。」，修正後貪污治罪
          條例第2條則規定：「公務員犯本條例之罪者，依本
          條例處斷。」，而修正後刑法第10條第2項規定「稱
          公務員者，謂下列人員：一依法令服務於國家、地方
          自治團體所屬機關而具有法定職務權限，以及其他依
          法令從事於公共事務，而具有法定職務權限者。二受
          國家、地方自治團體所屬機關依法委託，從事與委託
          機關權限有關之公共事務者。」。則依照修正前貪污
          治罪條例之規定，以及司法院大法官會議釋字第73號
          解釋，合作金庫（於79年為公營行庫，94年4月民營
          化，見合作金庫商業銀行98年8月20日合金總債字第
          0980024116號函，他字卷第39頁）於民營化之前，被
          告乙○○及被告甲○○均為依據法令從事公務之人員
          ，有貪污治罪條例第5條第1項第2款之適用。如依照
          修正後貪污治罪條例之規定，被告乙○○及被告何乾
          博已不具公務員身分，而應回歸刑法相關規定。經比
          較新舊法之結果，修正後貪污治罪條例有關公務員規
          定對於被告較有利，依刑法第2條第1項後段規定，本
          件自無貪污治罪條例之適用，而應適用刑法之規定。
        (2)就聲請人所指本件被告乙○○、被告甲○○涉犯刑法
          詐欺罪、偽造文書罪，最高法定刑均為5年以下有期
          徒刑。查修正前刑法第80條第1項第2款、第2項規定
          ：「追訴權，因左列期間內不行使而消滅：二3年以
          上10年未滿有期徒刑者，10年。前項期間自犯罪成立
          之日起算。但犯罪行為有連續或繼續之狀態者，自行
          為終了之日起算。」至修正後刑法第80條第1項第2款
          則規定：「追訴權，因下列期間內未起訴而消滅：二
          犯最重本刑為3年以上10年未滿有期徒刑之罪者，20
          年。前項期間自犯罪成立之日起算。但犯罪行為有繼
          續之狀態者，自行為終了之日起算。」其追訴權時效
          期間依修正前刑法第80條第1項第2款規定均為10年；
          而依修正後刑法第80條第1項第2款規定，其追訴權時
          效皆為20年，經比較新舊法之結果，修正後刑法上開
          規定時效較長，表示被追訴期間較久，對於被告較為
          不利，依刑法第2條第1項前段規定，本件有關追訴權
          時效自應適用被告行為時即修正前刑法規定。
        (3)依聲請人所指之事，則被告乙○○、甲○○所涉之詐
          欺取財及偽造私文書之最後犯罪成立時間，係於84年
          5 月11日，則依上開修正前刑法第80條第1項第2款之
          規定，其追訴權時效均為10年，乃聲請人遲至98年6
          月30日始提出告訴，早已超過上開追訴期間甚明。
        (4)至聲請人以新舊法比較應一體適用為由，認應全體適
          用修正前或修正後貪污治罪條例及刑法之規定。然貪
          污治罪條例係配合刑法公務員的定義而作修正，是就
          被告所為經比較適用貪污治罪條例修正前後結果，即
          已排除貪污治罪條例的適用，而回歸刑法的規定，而
          再就刑法的追訴權規定作比較適用，並無聲請人所指
          比較割裂適用之情。是聲請人以此為由指摘原處分法
          律適用有誤，亦有誤會。
      2.再者聲請人所指被告乙○○、被告甲○○所涉公務員利
        用職務上機會詐欺取財部分、被告甲○○所涉偽造私文
        書部分亦犯罪嫌疑不足：
        (1)查被告乙○○固於98年9月24日檢察官訊問時供述「
          （問：【提示本票】是否你筆跡？）這是我的筆跡沒
          錯，但這是公司要向合庫貸款時上面已寫好公司借款
          人名稱及蓋好保證人印章才拿過來合庫給我，這個章
          是要在放款以前，包括借款人、保證人必須親自拿身
          分證、印章到合庫簽一張對保書，確認以後在合庫所
          有的行為都是以對保的印章為準，所以我才幫他把名
          字填上去，是以本票上的印章為準，而這個印章是他
          原有對保書上的印章，我有核對過，所以本票上會有
          一個約定書印鑑核對章。」等語（他字卷第55頁），
          供稱其確實在79年12月14日本票上發票人欄位簽署「
          丙○○」之署名，而核對79年12月14日借據上連帶保
          證人欄之「丙○○」署名與前揭本票上發票人欄「施
          善能」之署名，無論筆劃、寫法均非常相近，復均於
          79年12月14日所做成，且皆由被告乙○○為驗印、經
          辦及約定書印鑑核對、經辦，是借據上連帶保證人欄
          位「丙○○」之署名應係被告乙○○所為，可以認定
          。
        (2)然經核對79年12月14日借據、79年12月14日本票各1
          紙（發查卷第45頁背面、第46頁背面）上所蓋印之「
          丙○○」印文共2枚，與聲請人前於78年11月27日授
          信約定書（發查卷第47頁）留存之「丙○○」印鑑，
          均無不合，即79年12月14日借據及本票上所蓋印者，
          應係聲請人先前留存之「丙○○」印鑑無誤。聲請人
          就其前於78年11月27日留存之「丙○○」印鑑去向，
          雖然於98年9月24日檢察官訊問時指稱「（問：授信
          約定書上你的印章，你有無放在施善篤那邊？）沒有
          ，施善篤跟我說印章都在合庫，我當初我的印章交給
          我母親，我判斷我母親是把印章交給我哥【指施善篤
          】。」（他字卷第57頁）惟依照常情，保證人持印鑑
          章對保之後，銀行自然會將印鑑章交還保證人，豈有
          保證人會任由銀行留存其印鑑章之理，此觀被告林勝
          旺、被告甲○○於同日檢察官訊問時分別供稱：「（
          問：合庫會保管連帶保證人或借款人的印章？）不會
          。」、「（合庫會保管連帶保證人或借款人的印章？
          ）不會，合庫強制規定不能保管。」等語（他字卷第
          57頁）甚明，是聲請人上開指稱其印鑑章留存在合作
          金庫，係被告乙○○等人盜蓋云云，既無實據，且與
          常情相違，自難採信。從而合作金庫既未留存聲請人
          之印鑑章，當然不可能由被告乙○○加以蓋印，則被
          告乙○○所稱其上係由保證人本人用印等語，並非全
          屬無據。
        (3)再者，79年12月14日之申請金額15,600,000元、
          2,000,000元之2份臺灣省合作金庫授信申請暨批覆書
          （99年度偵續字第62號卷）均記載本件係「原額度」
          ，且營業單位審查意見欄之3.其他條件一，亦分別載
          明「本筆為短擔中小000-000000轉期」、「本筆為短
          放中小000-000000轉期」，且其申請金額各與78年12
          月1日、78年11月30日相同，顯見79年12月14日之2筆
          授信並非新的貸款，而係78年12月1日、78年11月30
          日之授信轉期而來，應無另行放款之情。況且，上開
          79 年12月14日借據及79年12月14日本票上所蓋印之
          帝合公司印鑑章，亦係帝合公司79年9月12日變更後
          之印鑑章無誤，此有79年9月12日授信約定書（99年
          度偵續字第62號卷）1紙在卷，則79年12月14日之2筆
          貸款，應可推認是得帝合公司之同意轉期而來。
        (4)綜上，聲請人所指該貸款轉貸及保證乙節，其上的印
          文既無任何偽造之情，則被告乙○○辯稱是經對保後
          辦理等情，並非無據，故即令被告乙○○在上開79年
          12 月14日借據上簽上聲請人之署名，亦難認有何偽
          造或藉此詐取財物之情，而涉有偽造私文書之犯嫌。
          至於上開79年12月14日之借據及本票係於被告乙○○
          離職後之84年5月16日經臺灣臺北地方法院士林分院
          以84 年度促字第4188號為支付命令，就聲請人部分
          並於84 年6月21日確定之事實，再於其後始就聲請人
          先前提供之擔保物加以拍賣求償，則被告乙○○此時
          既已離職，並未持上開借據及本票加以主張而獲利，
          就此實難認其有何聲請人所指之詐欺取財之情。
        (5)至被告甲○○係於80年7月底始至合作金庫五洲分行
          就任，已如前述，是難認其與79年12月14日借據及本
          票之做成有何關係；再者合作金庫於84年5月11日以
          上開借據及本票為據，具狀聲請支付命令時，係以合
          作金庫之名義為之，遍觀該支付命令聲請狀內亦無被
          告甲○○之姓名，實難認此部分的行為與其相關。
五、綜上所述，聲請人所指被告甲○○涉有偽造有價證券、被告
    甲○○、被告乙○○涉有偽造私文書、公務員利用職務上之
    機會詐欺取財罪嫌等情，就被告甲○○偽造有價證券部分缺
    乏積極證據，且被告甲○○、被告乙○○所涉公務員利用職
    務上之機會詐欺取財、偽造私文書部分則已罹於時效，就此
    不起訴處分書及原處分書中既已詳為調查說明，認無積極證
    據足資證明被告有何聲請人所指訴之犯行，因認被告部分犯
    罪嫌疑不足，且部分犯行已罹於時效，而依刑事訴訟法第
    252 條第2款、第10款之規定，由臺北地檢原檢察官及臺高
    檢檢察長分別予以不起訴處分及駁回再議聲請之處分，於法
    並無違誤，本件聲請交付審判意旨所指前揭事由，均不足以
    動搖原處分結果，是本件聲請並無理由，應予駁回。
六、依刑事訴訟法第258條之3第2項前段，裁定如主文。
中    華    民    國    99    年    6     月    22    日
                  刑事第十三庭  審判長法  官  許泰誠
                                      法  官  林瑋桓
                                      法  官  李貞瑩
以上正本證明與原本無異
不得抗告
                                      書記官  陳鳳瀴
中    華    民    國    99    年    6    月    22    日

司法院資訊處製作；財團法人民間司法改革基金會備份。
